臺灣臺北地方法院民事判決　九十一年度重訴字第二九八號
　　原　　　告　甲○○
　　被　　　告　乙○○
右當事人間履行契約事件，本院判決如左：
    主    文
被告不得反對第三人杜姓天上聖母將原告申購取得之台北市○○區○○段七小段六○
四之二地號土地所有權移轉登記為原告單獨所有。
原告其餘之訴駁回。
訴訟費用由被告負擔二分之一，餘由原告負擔。
    事    實
甲、原告方面：
一、聲明：
（一）被告應同意原告自行出資由第三人杜姓天上聖母向財政部國有財產局申購台北
      市○○區○○段七小段六○四之二地號土地，並同意該申購取得之土地所有權
      得移轉登記為原告單獨所有。
（二）被告不得反對第三人杜姓天上聖母將前項申購取得之土地所有權移轉登記為原
      告單獨所有。
二、陳述：
 (一) 被告於民國七十七年間即與座落台北市○○區○○段二小段第六○四之二、六
      ○九至六二○及六二二至六二四地號共十六筆土地 (即重測後寶清段七小段；
      下簡稱合建土地)之地主洽談合建事宜，惟因營建資金不足，七十九年間經人
      介紹，兩造乃商議合作事宜，其內容略以合建土地中建主所需營造資金及興建
      ，全部由原告負責外，原告另外給付被告報酬金，由被告負責去促成地主及地
      上建物所有人與兩造簽訂合建契約及拆屋改建契約書及協助完成合建土地之各
      項事宜 (包括土地使用權同意書、房屋拆除同意書等之提供、地上物點交騰空
      等)，兩造於七十九年六月二十二日簽訂「轉讓協議書」，原告給付被告新台
      幣（下同）五百萬元之報酬金。由於合建所需資金主要由原告提供且上開合建
      土地中之六○四之二地號，係屬公有畸零地，當時尚無法列為合建土地，需由
      地主另向國有財產局申購取得，因此，為確保原告自身之權益，乃特別約明該
      六○四之二地號土地，改由被告負責促成地主同意，由原告出資，用地主名義
      向政府機關申購取得產權後，即移轉予原告，其他則再就給付報酬金之履行條
      件等事項亦另作修正，兩造另於八十年二月六日再簽訂「補充協議書」。八十
      年二月十二日被告順利促成合建土地中，第六○九號等十四筆地號土地之地主
      即第三人杜姓天上聖母與兩造簽訂合建契約書，其中亦約明地主應向政府機關
      申購六○四之二地號土地俾供合併建築，以及申購土地之資金由建方負責，地
      主申購取得產權後，應移轉予建方等語，原告於被告促成上開合建契約簽妥後
      次日即八十年二月十三日即支付被告報酬金三千七百萬元。第三人杜姓天上聖
      母辦理申購六○四之二土地事宜先因文件不齊延宕，嗣由原告出資八十二年七
      月二十七日經國有財產局核准申購發給產權移轉證明書後，再因第三人地主杜
      姓天上聖母派下員陸續發生繼承問題；另因被告一直要求再給付報酬金，卻遲
      不履行應盡之促成地主及地上物所有人簽約等其他協力義務，反而向各該地主
      所有權人散播不利建方之不實消息 (例如原告資金不足等)，兩造間發生齟齬
      ，被告不但不同意由原告自行出資第三人杜姓天上聖母向國有財產局申購取得
      產權後，單獨移轉予原告所有，且屢次阻止第三人杜姓天上聖母辦理移轉過戶
      予原告等事宜，並於八十八年五月十八日以台北一一八支局第九二四號存證信
      函對第三人杜姓天上聖母明白表示「反對六○四之二地號產權登記事宜，由甲
      ○○獨力辦理，應由兩造共同辦理」等語。第三人杜姓天上聖母目前繼承登記
      已辦妥，擬依實際出資辦理產權登記予原告，惟被告反對，乃屢次要求原告與
      被告內部協調清楚完妥，俾伊辦理產權登記事宜；並於九十年底要求原告起訴
      釐清第六○四之二地號土地產權登記名義人疑義。為此，原告不得已始提起本
      件訴訟。
（二）對被告抗辯之陳述
  １．兩造於八十年二月六日簽訂之補充協議書第一條確實約明「甲方 (即被告)應
      促成地主或地上物所有人同意由乙方 (即原告)負責出資，用地主或地上物所
      有人之名義向政府機關申購，俟產權登記為地主或建物所有人之名義後，即刻
      再轉過戶給乙方。」，所謂「應促成」，除應積極遊說地主配合之外，亦包括
      被告應同意或不得為反對之意思表示，亦即被告受兩造上開補充協議書第一條
      約定之拘束，即令未依約積極促成該條所定之申購後轉讓事宜，對原告至少亦
      負有「同意」原告自行出資申購系爭六○四之二地號土地並同意地主於申購取
      得土地所有權後得移轉登記為原告單獨所有之義務；亦不得反對第三人杜姓天
      上聖母將該申購取得之土地所有權移轉登記為原告單獨所有，始符合上述協議
      書約定之本旨，爰基於同一基礎事實，更正訴之聲明。
  ２．因被告具函對第三人杜姓天上聖母表示反對之意思表示，以致第三人杜姓天上
      聖母目前雖已辦妥繼承登記，原擬依實際出資辦理產權登記予原告單獨所有，
      惟因被告具函反對，地主為免日後爭訟，乃屢次要求原告與被告內部協調清楚
      ，釐清系爭土地產權登記名義人疑義，原告乃提起本件訴訟，請求法院判令被
      告依據兩造間簽訂之上開補充協議書負有促成地主移轉系爭土地為原告單獨所
      有之「同意」義務 (作為義務）及「不得」對地主移轉系爭土地予原告單獨所
      有為「反對」意思表示 (不作為義務）之給付義務，以杜本件紛爭，應認業已
      符合此等訴訟上權利保護要件之要求。
  ３．原告提起本件訴訟之意旨，並非要求被告向第三人杜姓天上聖母為債權讓與之
      意思表示，原告係針對系爭六○四之二地號土地 (如前所述，因必須另向國有
      財產局辦申購，當時尚非合建土地，與其他地主現有之合建土地性質不同)，
      訴請其履行八十年二月六日雙方簽訂之補充協議書第一條之義務，亦即：「應
      促成」第三人杜姓天上聖母同意由原告出資申購，登記後即刻再轉過戶給原告
      ，以利下一階段合建進度之履行，被告仍為系爭合建契約書之建方之一，兩造
      簽訂之轉讓協議書、補充協議書，旨在強調及分配兩造亦即建方合夥人間內部
      之任務分擔及權利義務分配，並不生被告所主張之債權讓與債務承擔問題。
  ４．本件並無被告所主張之同時履行抗辯問題。被告另主張依兩造訂立之轉讓協議
      書及補充協議書，原告應給付被告二億二千萬元整，遂認其得主張同時履行抗
      辯云云，惟依民法第二六四條第一項後段明定，如當事人自己有先為給付之義
      務者，即無所謂同時履行抗辯權之可言，本件中，被告依補充協議書第一條原
      即負有先為履行及促成申購移轉系爭土地之義務，至於報酬金之給付方式及條
      件另有第三條之約定，況被告所負應盡之合約義務均多未履行，而原告則已依
      約支付數千萬元於本合建事務，核被告拒未履行其所應盡之義務，卻反其道而
      行，阻撓合建之進行，竟又欲主張同時履行抗辯權，洵無可採。
三、證據：提出轉讓協議書影本一份、補充協議書影本一份、杜姓天上聖母 (神明會
    )同意書影本一份、提存通知書影本一份、乙○○同意書影本一份、八十八年五
    月十八日台北一一八支局第九二四號存證信函影本一份、九十年十月四日台北橋
    第二一郵局第四○七號存證信函影本一份、台北市○○區○○段七小段六○九地
    號土地登記簿謄本一份、財政部國有財產局台灣北區辦事處國有基地產權移轉證
    明書影本一份、台北市松山區公所函影本一份為證，並聲請訊問證人杜文源。
乙、被告方面：
一、聲明：請求駁回原告之訴。
二、陳述：
（一）原告起訴狀訴之聲明為「被告應向杜姓天上聖母（神明會）為下列意思表示：
      杜姓天上聖母（神明會）應同意由原告出資，向財政部國有財產局申購台北市
      松山區○○段○○段六○四之二地號土地，並於上開土地所有權移轉完畢後即
      刻再將該土地所有權移轉登記予原告」，嗣改為「一、被告應同意原告自行出
      資由第三人杜姓天上聖母向財政部國有財產局申購台北市○○區○○段七小段
      六○四之二地號土地，並同意該申購取得之土地所有權得移轉登記為原告單獨
      所有。二、被告不得反對第三人杜姓天上聖母將前項取得之土地所有權移轉登
      記為原告單獨所有」，前後不同，原告顯已變更其聲明，被告表示不同意。
（二）就原告聲明之內容以觀，系爭台北市○○區○○段七小段六○四之二地號土地
      之申購及所有權移轉登記事宜，據原告之主張，為原告與杜姓天上聖母間之事
      ，與被告何干？何須被告表示同意或不得反對？又何以須經法院之判決？本件
      原告有無起訴之必要或實益，是否具備權利保護之要件，請原告敘明。
（三）本件依兩造八十年二月十二日與地主杜姓天上聖母管理人杜天來所簽訂「合建
      契約書」第一條第三款之約定「本約簽訂定後甲方應提供文件…承購同區段六
      ○四—二地號公有畸零地，俾與前項土地合併建築，此需購地之資金由乙方負
      責籌措，其實質權利亦歸乙方所有，承購之手續由乙方負責辦理。該地號產權
      登記為甲方名義後應立即再過戶給乙方。若乙方無法合建時須按原購價格讓與
      甲方，不得異議。移轉登記所需費用由乙方負擔。有關申請程序應先辦理建築
      線指定及土地合併使用證明之申請，乙方應於簽訂本約後十五天內送件。六○
      四—二地號土地若無法於二年內購得時，雙方再另行協議」，兩造與第三人杜
      姓天上聖母所立之契約為「合建契約書」，就建方而言，負有完成建築之債務
      ，並依第一條第三款之約定，兩造對杜姓天上聖母負有契約之義務，詳如上文
      。依同上契約第十二條之約定「本約簽訂後，甲方就本合建房地不得再與第三
      人簽訂買賣、合建、租賃或使用契約，並不得供作任何債權擔保或設定其他物
      權。乙方亦不得將本約合建權利全部或部份讓與他人」，良以合建契約除涉及
      債權之讓與外，尚有債務承擔之法律關係，本件兩造縱有讓與之約定，但對地
      主杜姓天上聖母而言，無異使被告脫離系爭合建契約之權利義務，非經杜姓天
      上聖母之承認，對之不生效力，故原告請求被告對之為意思表示，惟杜姓天上
      聖母不予承認時，亦不生效力。本件在杜姓天上聖母未表示承認前，縱經被告
      為系爭之意思表示，原告訴訟之目的亦無法達成，欠缺權利保護之要件，要無
      理由。
（四）依兩造所訂立轉讓協議書及補充協議書，原告應給付被告轉讓對價金二億二千
      萬元正，惟原告並未依約給付，在原告未提出給付前，被告亦得為同時履行之
      抗辯，其訴顯無理由。
三、證據：提出杜姓天上聖母管理人杜天來與甲○○、乙○○八十年二月十二日合建
    契約書影本一份為證。
    理    由
壹、程序方面：
一、按訴狀送達後，原告不得將原訴變更或追加他訴，但請求之基礎事實同一者，不
    在此限，民事訴訟法第二五五條第一項第二款定有明文。查本件原告起訴狀訴之
    聲明原為「被告應向杜姓天上聖母 (神明會)為下列意思表示：杜姓天上聖母 (
    神明會)應同意由原告出資，向財政部國有財產局申購台北市○○區○○段七小
    段六○四之二地號土地，並於上開土地所有權移轉完畢後即刻再將該土地所有權
    移轉登記予原告」，嗣後雖更正為「（一）被告應同意原告自行出資由第三人杜
    姓天上聖母向財政部國有財產局申購台北市○○區○○段七小段六○四之二地號
    土地，並同意該申購取得之土地所有權得移轉登記為原告單獨所有。（二）被告
    不得反對第三人杜姓天上聖母將前項取得之土地所有權移轉登記為原告單獨所有
    」，惟其請求之基礎事實均係本於二造之補充協議書，其請求之基礎事實同一，
    揆諸前揭說明，原告訴之變更即屬合法，應予准許，合先敘明。
二、又按權利保護要件，係當事人對於法院請求為有利於己之本案判決所必要之要件
    ，於本案欲得勝訴判決之當事人，有保護其權利之必要，即有在法律上有受判決
    之利益。本件被告具函反對第三人杜姓天上聖母將系爭土地移轉登記予原告單獨
    所有，第三人杜姓天上聖母為免日後爭訟，乃屢次要求原告與被告內部協調清楚
    ，釐清系爭土地產權登記名義人疑義，是原告提起本件訴訟，即有權利保護之必
    要，併予敘明。
貳、得心證之理由：
一、原告主張兩造於七十九年六月二十二日，就座落台北市○○區○○段二小段六○
    四之二 (重測後為寶清段七小段六○四之二地號)、六○九至六二○及六二二至
    六二四等十六筆土地，協調土地及其上建物所有人合作興建大樓事宜，簽訂轉讓
    協議書，依雙方約定，被告應負責促成前揭土地及其上建物等全部所有人與原告
    簽訂合建契約及拆屋改建契約書完竣後，由原告給付報酬。嗣因情事更易，雙方
    於八十年二月六日簽訂補充協議書，並於第一條中就雙方約定前揭十六筆土地中
    之六○四之二地號土地，改約定為「甲方 (即被告)應促成地主或地上物所有人
    同意由乙方 (即原告)負責出資，用地主或地上建物所有人之名義向政府機關申
    購，俟產權登記為地主或建物所有人之名義後，即刻再轉過戶給乙方。」，原告
    嗣即以第三人杜姓天上聖母名義出資申購前揭六○四之二地號土地，惟被告於八
    十八年五月十八日以台北一一八支局第九二四號存證信函對第三人杜姓天上聖母
    明白表示反對系爭土地產權登記事宜，由原告獨力辦理等語，爰提起本件訴訟。
    被告則以依兩造所訂立轉讓協議書及補充協議書，原告應給付被告轉讓對價金二
    億二千萬元正，惟原告並未依約給付，在原告未提出給付前，被告亦得為同時履
    行之抗辯等語置辯。
二、原告主張二造於八十年二月六日簽訂補充協議書，就系爭六○四之二地號土地約
    定為「甲方 (即被告)應促成地主或地上物所有人同意由乙方 (即原告)負責出資
    ，用地主或地上建物所有人之名義向政府機關申購，俟產權登記為地主或建物所
    有人之名義後，即刻再轉過戶給乙方。」，惟被告於八十八年五月十八日以台北
    一一八支局第九二四號存證信函對第三人杜姓天上聖母明白表示反對系爭土地產
    權登記事宜，由原告獨力辦理等情，為被告所不爭執，並據原告提出轉讓協議書
    影本一份、補充協議書影本一份、杜姓天上聖母 (神明會)同意書影本一份、提
    存通知書影本一份、乙○○同意書影本一份、八十八年五月十八日台北一一八支
    局第九二四號存證信函影本一份、九十年十月四日台北橋第二一郵局第四○七號
    存證信函影本一份、台北市○○區○○段七小段六○九地號土地登記簿謄本一份
    、財政部國有財產局台灣北區辦事處國有基地產權移轉證明書影本一份、台北市
    松山區公所函影本一份為證，原告主張之此部分事實，堪信為真實。
三、查二造間補充協議書第一條，就系爭六０四之二地號土地約定「甲方 (即被告)
    應促成地主或地上物所有人同意由乙方 (即原告)負責出資，用地主或地上建物
    所有人之名義向政府機關申購，俟產權登記為地主或建物所有人之名義後，即刻
    再轉過戶給乙方。」，此有原告提出之補充協議書影本一份附卷可參，是依二造
    間之約定，被告負有「應促成」系爭六０四之二地號土地之所有人即第三人杜姓
    天上聖母同意由原告負責出資，以第三人杜姓天上聖母之名義向政府機關申購，
    俟產權登記為第三人杜姓天上聖母之名義後，即刻再轉過戶給原告之義務，而被
    告既負有「應促成」之義務，即不得再為反對之意思表示。惟查被告所負之「應
    促成」之義務內容，係促成「第三人（於本件中即係杜姓天上聖母）同意」由原
    告負責出資，用第三人之名義向政府機關申購，俟產權登記為地主或建物所有人
    之名義後，即刻再轉過戶給原告。易言之，被告之義務內容係促成第三人同意：
    (1)由原告負責出資，用第三人之名義向政府機關申購土地或地上之建物。(2)該產
    權登記為第三人名義所有之後，即刻轉過戶予原告。至於「原告自行出資由第三
    人杜姓天上聖母向財政部國有財產局申購系爭六○四之二地號土地，該申購取得
    之土地所有權得移轉登記為原告單獨所有」之行為，係原告自己之行為，在法律
    上亦無需經由被告同意之必要，且衡諸前揭契約條款之說明，被告之義務係促成
    第三人之同意，就該原告自己之行為，被告亦無「同意」之義務，是原告聲明第
    一項請求「被告應同意原告自行出資由第三人杜姓天上聖母向財政部國有財產局
    申購台北市○○區○○段七小段六○四之二地號土地，並同意該申購取得之土地
    所有權得移轉登記為原告單獨所有」云云，即無理由。
四、次查，依兩造間所訂立之轉讓協議書及補充協議書，被告所應負之促成義務係約
    定於補充協議書第一條，而被告所應獲得之對價，係約定於第三條，該條明白規
    定在符合一定之要件與時點時，原告即應給付被告「轉讓對價金」，惟於該條內
    並無以「當被告履行第一條之內容，原告即應給付被告多少金錢」之約定，顯見
    依該補充協議之約定，被告負有先為履行及促成移轉系爭土地之義務，被告抗辯
    稱有同時履行抗辯等語，並不足採。又被告依約既負有「促成」第三人同意及移
    轉予原告單獨所有之義務，依前所述，在積極面，被告應以正面積極之手段促成
    ，在消極面，被告亦應不得為反面之阻撓行為，亦即被告不得對第三人即杜姓天
    上聖母移轉予原告不動產之動作為反對之表示。從而，原告依據兩造間之補充協
    議書提起本訴，請求被告不得反對第三人杜姓天上聖母將系爭六０四之二地號之
    土地所有權移轉登記為原告單獨所有，即無不合，應予准許，逾此部分之請求，
    即於法不合，應予駁回。
參、結論：原告之訴為一部有理由，一部無理由，依民事訴訟法第七十九條判決如主
    文。
中　　　華　　　民　　　國　　九十一　　年　　　八　　　月　　　五　　　日
                                            民事第六庭法      官　郭美杏
右為正本係照原本作成
如對本判決上訴，須於判決送達後廿日內向本院提出上訴狀
中　　　華　　　民　　　國　　九十一　　年　　　八　　　月　　　五　　　日
                                                      法院書記官　陳如庭
